臺灣基隆地方法院刑事判決
110年度金訴字第195號
聲  請  人  臺灣基隆地方檢察署檢察官
被      告  蔡妮樺


上列被告因違反洗錢防制法等案件，經檢察官聲請簡易判決處刑
（110年度偵字第4493、4954號），本院簡易庭認不宜逕以簡易
判決處刑（110年度基金簡字第42號），移由本院審理庭改依通
常程序審理，並判決如下：
    主  文
蔡妮樺幫助犯詐欺取財罪，處有期徒刑參月，如易科罰金，以新
臺幣壹仟元折算壹日。
    事  實
一、蔡妮樺明知一般人申請金融帳戶使用並無困難，而無故取得
    他人金融帳戶使用之行徑常與財產犯罪密切相關，且得預見
    將自己帳戶及金融卡提供予不認識之人使用，可能幫助他人
    用作為詐騙工具等情，仍基於幫助詐欺之不確定故意，以每
    本帳戶每10日可得新臺幣（下同）15000元之對價，與真實
    姓名不詳Line暱稱「賈燕萍」之人約定提供帳戶，而於民國
    110年5月25日下午某時許，將其所申設之中國信託商業銀行
    帳戶（帳號000-000000000000號，下稱中信銀行帳戶）之存
    摺封面、身分證拍照後以網路通訊軟體Line傳送予「賈燕萍
    」，並依該人指示將提款卡密碼更改成333666，復於同日下
    午4時21分許，至位於新北市○○區○○路00○00號之7-11便利商
    店，將上開中信銀行帳戶之提款卡寄送予不詳詐騙集團成員
    使用。嗣取得該帳戶資料之某詐騙集團成員，即意圖為自己
    不法之所有，分別為以下犯行：
　㈠於110年5月27日下午5時24分許，以電話聯繫劉雅芬，詐稱其
    先前於高雄85大樓美麗灣商務旅館之付款，因作業疏失多刷
    了3晚住宿費用，再於同日下午5時31分許假冒台新銀行客服
    人員以電話聯繫劉雅芬，詐稱其遭誤刷1800元共3筆，需依
    其指示取消誤刷金額，致劉雅芬誤信確有此事而陷於錯誤，
    依該人之指示操作網路銀行，於同日下午6時16分、26分、2
    8分、51分，分別匯款39101元、15108元、9999元、16974元
    至蔡妮樺上開中信銀行帳戶，並因此受有損害。
　㈡於110年5月27日下午6時18分許，以電話聯繫黃意婷，詐稱其
    於高雄85大樓美麗灣商務旅館訂購房間誤訂至團體訂房，多
    訂到三間房間無法取消，再於同日下午6時31分許假冒郵局
    客服人員以電話聯繫黃意婷，詐稱需依其指示操作郵局網路
    銀行解除錯誤設定，致黃意婷誤信確有此事而陷於錯誤，依
    該人之指示於同日下午6時46分許匯款39123元至蔡妮樺上開
    中信銀行帳戶，並因此受有損害。
二、案經臺北市政府警察局南港分局報告臺灣基隆地方檢察署檢
    察官偵查起訴。
    理  由
一、本判決所引用被告蔡妮樺以外之人於審判外之陳述，雖屬傳
    聞證據，然被告於本院準備程序中表示同意作為證據（見本
    院卷第27頁），本院審酌上開證據資料作成時之情況，尚無
    違法不當及證明力明顯過低之瑕疵，亦認為以之作為證據應
    屬適當，爰依刑事訴訟法第159條之5第1項規定，認有證據
    能力。
二、訊據被告固不否認曾為了以每本帳戶每10日可得15000元之
    對價，與真實姓名不詳Line暱稱「賈燕萍」之人約定提供帳
    戶，而於110年5月25日下午某時許，將其所申設之中信銀行
    帳戶之存摺封面、身分證拍照後以網路通訊軟體Line傳送予
    「賈燕萍」，並依該人指示將提款卡密碼更改成333666，復
    於同日下午4時21分許，至位於新北市○○區○○路00○00號之7-
    11便利商店，將上開中信銀行帳戶之提款卡寄送予該人，惟
    矢口否認有何幫助詐欺犯行，辯稱：我當時為了幫家裡找工
    作，有把金融卡寄出，我不知道對方是詐騙（見本院卷第26
    頁）云云。經查：
　㈠被告上開坦承部分，業據其於警詢、偵查及本院準備程序、
    審理程序時均供承在卷，並有被告提出之Line對話紀錄、7-
    11便利商店寄件繳款證明、被告中信銀行帳戶開戶資料及交
    易明細等件在卷可稽。嗣被害人劉雅芬、黃意婷因遭詐騙，
    於犯罪事實欄所示時間，將款項匯入被告中信銀行帳戶等情
    ，亦業據被害人劉雅芬、黃意婷於警詢中指述明確，並有被
    害人劉雅芬之網路銀行交易明細4紙、手機通聯截圖照片、
    南投三和郵局帳戶存摺封面及交易明細、第一銀行南投分行
    帳戶之存摺封面及交易明細、國泰世華銀行南投分行帳戶之
    存摺封面及交易明細、被害人黃意婷之網路銀行交易明細等
    件在卷可稽，被告上開自白與事實相符，堪信為真實。
　㈡被告雖以上詞置辯，然本院認定其主觀上確有幫助詐欺之不
    確定故意，理由如下：
  1.被告辯稱係在臉書「網賺手機APP賺錢方式」社團網站上看
    到線上運彩招募訊息，一本銀行存摺每天領1500元，月領45
    000元，10天為一期結算，只要將存摺、提款卡寄到公司，
    戶頭不用有錢、也不用拉客人、也不用簽賭，故與對方（Li
    ne暱稱「賈燕萍」）互加為好友後，將中信銀行提款卡寄送
    給對方等語，並提出與「賈燕萍」之Line對話紀錄（見110
    年度偵字第4954號卷第10、21至41頁），惟對於「賈燕萍」
    之真實姓名、公司行號、背景等節，均一概不知，卻仍在無
    法確認是否可以應徵工作、取得報酬、是否可拿回帳戶等情
    況下，同意提供中信銀行帳戶之提款卡及密碼予不詳他人，
    不僅與常情有違，益見被告當時為求獲利、心存僥倖乃恣意
    提供帳戶之心態。
  2.持有金融帳戶之存摺、提款卡及密碼，不問是否為帳戶本人
    ，即可為匯入、提領該金融帳戶內款項之處分行為，此為一
    般常識，依被告中信銀行帳戶客戶基本資料之記載，其自10
    9年間即持有、使用該帳戶，對此理當知之甚詳。又現今詐
    欺犯或不法份子為掩飾其不法獲利行徑，避免執法人員之追
    訴處罰，常誘使一般民眾提供金融機構帳戶之提款卡及密碼
    ，渠等再以此帳戶供作對外詐騙或其他各種財產犯罪之不法
    用途使用等情事，業經電視新聞、報章雜誌及網路等大眾傳
    播媒體多所披露，政府亦極力宣導，可合理推斷被告對於網
    路上要求提供帳戶之行為，應有高度之敏感度及警覺性，且
    被告於本院審理中稱現職業為食品業作業員，之前在餐廳打
    工過等語（見本院卷第48頁），並非毫無社會經驗及智識之
    人；另被告於本院審理中稱目前有華南銀行、淡水一信、郵
    局、台新銀行等金融機構帳戶，因為害怕被騙，所以只寄一
    本給對方等語（見本院卷第47頁），是依被告之智識經驗，
    應可預期本件交付不詳之人之帳戶可能作為他人不法使用，
    猶任意交付中信銀行帳戶之提款卡及密碼予不詳他人，可見
    被告交付提款卡及密碼時，即有供他人任意使用該帳戶存提
    款項，而不以為意之主觀想法甚明。
　3.金融機構帳戶為個人理財工具，極具專屬性，一般人不致隨
    意提供他人使用帳戶，且金融機構開立帳戶多無特殊限制，
    一般人皆得以存入最低開戶金額之方式申請之，而一般人可
    在不同之金融機構申請多數之存款帳戶使用，此乃眾所週知
    之事實，如非為掩人耳目、供作不法用途，任何人大可以自
    己名義申請開戶，實無使用他人帳戶之必要。而被告在交付
    中信銀行帳戶提款卡、密碼予對方後，顯無有效控管該帳戶
    使用之方法，一旦遭作為不法用途使用，亦無從防範，卻仍
    提供中信銀行帳戶提款卡、密碼供對方使用，其對於該帳戶
    嗣後被作為不法目的使用，甚至是遭詐騙集團利用作為詐欺
    犯罪受款、提領之用，並進而使詐欺犯罪被害人之財產受有
    損失等情，自應有所預見，僅因需錢孔急，即將自己中信銀
    行帳戶提款卡、密碼資料交予不詳之人，益見其輕忽之心態
    已達容任詐欺犯罪因其助力而發生之程度。縱認被告係出於
    應徵工作之動機而提供帳戶資料予對方，然此動機不影響認
    定被告主觀上已預見其交付中信銀行帳戶提款卡、密碼予不
    詳之人，將遭詐騙集團利用為犯詐欺取財罪所用帳戶之可能
    ，尚難據此即對被告為有利之認定，是被告主觀上至少有幫
    助詐騙集團利用其中信銀行帳戶犯詐欺取財罪之不確定故意
    ，至為明確，應堪認定。
　㈢綜上所述，本案事證明確，被告犯行堪以認定，應予依法論
    科。
三、論罪科刑：
　  核被告所為，係犯刑法第30條第1 項前段、第339 條第1 項
    幫助詐欺取財罪。被告係對正犯資以助力而未參與犯罪行為
    之實行，為幫助犯，爰依刑法第30條第2 項規定減輕其刑。
    被告以一幫助行為，同時侵害被害人劉雅芬、黃意婷之財產
    法益，觸犯二幫助詐欺取財罪名，為同種想像競合，應依刑
    法第55條規定從一重處斷，僅論以一幫助詐欺取財罪。爰審
    酌被告僅因需款孔急，即輕率提供自身中信銀行帳戶提款卡
    供不詳詐騙集團成員使用，並依該詐騙集團指示更改提款卡
    密碼，造成被害人劉雅芬、黃意婷蒙受財產損失，不僅影響
    社會交易安全秩序，亦增加被害人2人尋求救濟之困難，更
    使犯罪之追查趨於複雜，助長詐欺犯罪風氣之猖獗，犯後否
    認犯行，迄未與被害人2人和解或為任何賠償，另考量其犯
    罪對被害人2人造成之財產損害程度，暨其於本院審理中自
    陳學歷高中畢業，未婚無子嗣，現為食品業作業員，經濟勉
    持，之前在餐廳打工過等一切情狀，量處如主文所示之刑，
    並諭知易科罰金之折算標準。
四、不另為無罪之諭知：
  ㈠聲請意旨另以：被告可預見任意提供中信銀行帳戶提款卡、
    密碼供他人使用，可能幫助他人遂行詐欺取財犯行，並掩飾
    該犯罪所得之來源、去向或所在，猶基於幫助洗錢之不確定
    故意為如事實欄所示之行為，亦犯刑法第30條、洗錢防制法
    第14條第1項幫助洗錢罪嫌等語。
　㈡洗錢防制法於105年12月28日依總統華總一義字第1050016153
    1號令公告修正，並於106年6月28日生效施行，核其立法目
    的，依同法第1條之規定，係在防制洗錢，打擊犯罪。申言
    之，即在於防範與制止特定犯罪所得藉由洗錢行為（例如經
    由各種金融機構或其他交易管道），使其形式上轉換成為合
    法來源，而掩飾或切斷犯罪所得來源與犯罪之關聯性以躲避
    查緝。是洗錢防制法第2條第2款之洗錢行為，除有掩飾或隱
    匿特定犯罪所得之本質、來源、去向、所在、所有權、處分
    權或其他權益之行為外，仍須有旨在避免追訴、處罰而為上
    述行為之犯意，始克相當。又提供帳戶（例如：販售帳戶予
    他人使用；廠商提供跨境交易使用之帳戶作為兩岸詐欺集團
    處理不法贓款使用）以掩飾不法所得之去向，固為洗錢行為
    之態樣。然於交付帳戶予他人使用，以使他人藉以取得特定
    犯罪所得之情形，是否當然即屬掩飾不法所得之去向，而可
    構成洗錢行為，似不無可疑。因此，是否為洗錢防制法第2
    條第2款之洗錢行為，自應就犯罪全部過程加以觀察，包括
    行為人是否具有洗錢之犯意，以及有無因而使特定犯罪所得
    之本質、來源、去向、所在、所有權、處分權或其他權益有
    所改變，或有無阻撓或危及對特定犯罪所得來源追查或處罰
    之行為在內。若僅係行為人對特定犯罪所得作直接使用或消
    費之處分行為，尚非該法所規範之洗錢行為。
　㈢就本案而言，不詳詐騙集團成員係於被害人2人將款項匯入被
    告中信銀行帳戶後，再自本案帳戶將款項直接領出使用，故
    被告提供本案帳戶供被害人2人匯入款項，及詐騙集團自本
    案帳戶內直接領出各該筆款項，均僅係詐騙集團詐取財物之
    犯罪手段。該詐騙集團及被告有無欲藉由本案帳戶洗錢，使
    各該筆贓款經由與本案帳戶內其他款項混同，或自本案帳戶
    流出而為各種交易後再流入本案帳戶，以轉換成為合法來源
    ；以及贓款未經上開清洗行為，即旋為詐欺集團自本案帳戶
    內領出，是否改變了詐欺犯罪所得之本質、來源、去向、所
    在、所有權、處分權或其他權益，而掩飾或切斷犯罪所得來
    源與犯罪之關聯性，致構成洗錢行為，已屬有疑。蓋以本案
    情況，由被告中信銀行帳戶之交易明細資料，仍可清楚看出
    或判別何款項係被害人所匯入，至詐騙集團自被告中信銀行
    帳戶內直接領出贓款，雖因此發生掩飾或隱匿贓款去向或所
    在之效果，惟此毋寧應認係詐欺取財犯罪既遂之結果。從而
    ，在特定犯罪尚未發生，或犯罪所得即洗錢標的尚未產生時
    ，單純提供帳戶之人因未能確定而明知特定犯罪已存在，亦
    無從明知洗錢標的財產為犯罪所得。是以應僅限縮於特定犯
    罪已發生，或犯罪所得即洗錢標的已產生時，而提供帳戶以
    掩飾不法所得之去向，才屬於洗錢防制法第2條第2款所稱之
    洗錢類型，亦即必須先有犯罪所得或利益，再加以掩飾或隱
    匿，方為本法所稱之洗錢行為，是以，本案尚難對被告併依
    幫助洗錢罪論處。惟此部分若成立幫助洗錢罪，與前開認定
    有罪之幫助詐欺取財罪間，聲請人認有想像競合犯之裁判上
    一罪之關係，故本院爰不另為無罪之諭知。
據上論斷，應依刑事訴訟法第452條、第299條第1項前段，判決
如主文。
本案經檢察官黃佳權聲請簡易判決處刑，檢察官高永棟到庭執行
職務。
中　　華　　民　　國　　111 　年　　4 　　月　　14　　日
                  刑事第二庭審判長法  官  王福康
                                  法  官  鄭富容
                                  法  官  李  岳
以上正本證明與原本無異。
如不服本判決應於收受送達後20日內向本院提出上訴書狀，並應
敘述具體理由；其未敘述上訴理由者，應於上訴期間屆滿後20日
內向本院補提理由書(均須按他造當事人之人數附繕本)「切勿逕
送上級法院」。
中　　華　　民　　國　　111 　年　　4 　　月　　14　　日
                                  書記官  白豐瑋
附錄本案論罪科刑法條：
中華民國刑法第30條
幫助他人實行犯罪行為者，為幫助犯。雖他人不知幫助之情者，
亦同。
幫助犯之處罰，得按正犯之刑減輕之。
中華民國刑法第339條
意圖為自己或第三人不法之所有，以詐術使人將本人或第三人之
物交付者，處 5 年以下有期徒刑、拘役或科或併科 50 萬元以
下罰金。
以前項方法得財產上不法之利益或使第三人得之者，亦同。
前二項之未遂犯罰之。